臺灣高雄地方法院刑事判決　　　　　　　　　　　　九十三年度訴字第二二一號
　　公　訴　人　臺灣高雄地方法院檢察署檢察官
　　被　　　告　丙○○
右列被告因常業詐欺等案件，經檢察官聲請簡易判決處刑（九十三年度偵字第一二六
八一號），本院鳳山簡易庭認不宜逕以簡易判決處刑（九十三年度簡字第四０三六號
），移由本院改依通常程序審理，並經本院合議庭裁定由受命法官獨任進行簡式審判
程序，茲判決如左：
    主  文
丙○○幫助意圖為自己不法之所有，以詐術使人將本人之物交付為常業，處有期徒刑
捌月。犯罪所得財物新臺幣伍仟元沒收，如全部或一部不能沒收時，以其財產抵償之
。
    事  實
一、丙○○因經濟狀況不佳，雖預見提供自己郵局帳戶存摺、提款卡及密碼，供真實
    姓名、年籍不詳之綽號「小劉」成年男子使用，可能遭利用於掩飾或隱匿該真實
    姓名、年籍不詳之綽號「小劉」成年男子犯常業詐欺罪所得財物，竟仍基於幫助
該真實姓名、年籍不詳之綽號「小劉」成年男子實施常業詐欺及為該真實姓名、
    年籍不詳之綽號「小劉」成年男子掩飾常業詐欺犯罪所得財物亦不違背其本意之
    不確定故意，於民國九十二年十月間某日將其前於八十年十月十一日至位於臺南
    市○區○○路六七八號中華郵政股份有限公司臺南德高厝郵局（下稱臺南郵局）
    申辦局號0000000、帳號0000000號帳戶存摺，並於九十二年九月
    十六日領取提款卡及密碼，在臺南市○○路○段國花戲院處，將上開帳戶之存摺
    、提款卡、密碼以新臺幣（下同）五千元之代價，交予真實姓名、年籍不詳綽號
    「小劉」成年男子後，提供予自稱為乙○○之子張永昌於軍中服役之「輔導長」
    、「王國揚」而真實姓名、年籍均不詳之成年男子組成之詐財集團使用。嗣該自
    稱為乙○○之子張永昌於軍中服役之「輔導長」、「王國揚」而真實姓名、年籍
    均不詳之成年男子以反覆同種類之詐欺行為為目的之社會活動之職業性犯罪，分
    別(一)於九十二年十月九日上午八時三十分，利用丙○○所提供之前開臺南郵局帳
    戶，以電話佯稱為乙○○之子張永昌於軍中服役之「輔導長」，因乙○○之子張
    永昌車禍肇事，需要和解款十六萬元，並應匯款至其指定之丙○○前揭帳戶之方
    式，供張永昌領取和解金，誘使不知有詐之乙○○因而陷於錯誤，於同日上午十
    時十九分，至臺中縣大里市草湖郵局，依該自稱為乙○○之子張永昌於軍中服役
    之「輔導長」而真實姓名、年籍不詳之成年人指示匯出八萬元至丙○○前揭臺南
    郵局帳戶；(二)於九十二年十月十三日，利用丙○○所提供之前開臺南郵局帳戶，
    以電話佯稱為「王國揚」，因丁○○之子於軍中車禍肇事，需要和解款，並應匯
    款或以自動提款機轉匯至其指定之丙○○前揭帳戶之方式，供丁○○之子領取使
    用，誘使不知有詐之丁○○因而陷於錯誤，於同日上午十一時五十四分、下午一
    時二十八分，分別至臺中縣潭子鄉第七商業銀行潭子分行前之自動提款機及中華
    郵政股份有限公司潭子加工區郵局，依該自稱為「王國揚」而真實姓名、年籍不
    詳之成年人指示匯出八萬元、六萬元至丙○○前揭臺南郵局帳戶後，再由該自稱
    為乙○○之子張永昌於軍中服役之「輔導長」、「王國揚」而真實姓名、年籍均
    不詳之成年男子至自動提款機領取詐得之款項，獲取不法利益，惟丁○○、乙○○於匯款後，分別發覺並其子並無車禍肇事之事實，始知受騙。
二、案經臺南市警察局第一分局報請臺灣臺南地方法院檢察署呈請臺灣高等法院檢察
    署檢察長核轉臺灣高雄地方法院檢察署檢察官偵查起訴。
    理  由
一、本案被告丙○○所犯係死刑、無期徒刑、最輕本刑為三年以上有期徒刑以外之罪
    ，其於準備程序就前揭被訴事實為有罪之陳述，經受命法官告知簡式審判程序之
    旨，並聽取其與公訴人之意見後，本院認無不得或不宜改依簡式審判程序進行之
    處，爰依刑事訴訟法第二百七十三條之一第一項、第二百八十四條之一，裁定本
    件由受命法官獨任進行簡式審判程序，合先敘明。
二、右揭事實，訊據被告分別於警詢、偵訊及本院審理中大致坦承不諱，惟辯稱系爭
    郵局帳戶存摺、提款卡及密碼，係因其向真實姓名、年籍不詳之綽號「小劉」成
    年男子借款五千元，而抵押予真實姓名、年籍不詳之綽號「小劉」成年男子等語
    。經查：
  (一)被害人乙○○、丁○○分別係經自稱為被害人乙○○之子張永昌於軍中服役之「
    輔導長」、「王國揚」之真實姓名、年籍不詳之成年男子施用詐術後，依指示匯
    款八萬元、十四萬元至被告在臺南郵局開立之帳戶等情，業經被害人乙○○、丁○○分別於警訊中指述甚詳（參見警卷第十八頁、第十九頁），並有郵政國內匯
    款執據影本二紙、第七商業銀行交易明細表影本一紙（參見同上卷宗第二十六頁
    、第二十九頁）、臺南郵局九十二年十月二十二日南營字第九二五０００一二三
    五號函檢附客戶基本查詢資料及查詢帳戶最近交易資料二紙（參見警卷第八頁）
    、臺南郵局九十二年十月二十七日南營字第０九二一二０一０七六號函檢附被告
    立帳申請書影本一紙（參見警卷第十一頁、第十二頁）附卷可稽。
  (二)被告向臺南郵局申請且領取系爭帳戶存摺、提款卡及密碼等情，此有臺南郵局九
    十三年九月六日南營字第０九三五００一五六七號函一紙在卷可查，縱認被告向
    他人借款欲以上揭物品為抵押等情為真實，然衡諸一般常情，借款之擔保物品本
    身需有一定之社會交易價值，否則即喪失擔保之作用，而任何人均可辦理郵局帳
    戶存摺使用，如無正當理由，實無於借款予他人時，要求以他人郵局存摺、提款
    卡、密碼為擔保借款抵押之理，況被告交付予真實姓名、年籍不詳之綽號「小劉
    」成年男子時上揭郵局存摺內，僅有九百元，並無其他鉅額現金等情，業經被告
    於本院審理中陳明，並有查詢帳戶最近交易資料二紙附卷可參，是被告前揭郵局
    帳戶存摺、提款卡、密碼既無相當財產價值，則借款人要求被告提供前揭郵局帳
    戶為借款擔保，顯與常情不符；且如被告確有借款，何以被告未依約清償借款時
    ，而借款人竟未加以催討，亦均與常情有違。是被告上揭所辯，顯與一般社會事
    理常情未符，應係臨訟卸責之詞不足採信，故被告應係將系爭郵局帳戶存摺、提
    款卡、密碼出售予該真實姓名、年籍均不詳之綽號「小劉」成年男子，足堪認定
    。
  (三)按刑法上所謂「常業」，指反覆以同種類行為為目的之社會活動之職業性犯罪而
    言，至於犯罪所得之多寡，是否恃此犯罪為唯一之謀生職業，則非所問，縱令兼
    有其他職業，仍無礙於該常業犯罪之成立；且常業犯既係賴某種犯罪為生，當然
    屬非法營業，縱令其營業可能隨時因遭取締或查獲而停業，不能視為正業，自不
    能因此即認其非常業犯（最高法院八十五年臺上字第五一０號判例、八十八年度
    臺上字第二九一六號判決要旨參照）。該自稱為被害人乙○○之子張永昌於軍中
    服役之「輔導長」、「王國揚」之真實姓名、年籍不詳之成年男子，連續於九十
    二年十月九日、同年月十三日利用電話詐騙他人，顯有使不特定民眾受騙之故意
    ，足見其等係以反覆同種類之行為為目的之社會活動，則自此一詐欺方法獲取犯
    罪所得之情狀觀之，該自稱為被害人乙○○之子張永昌於軍中服役之「輔導長」
    、「王國揚」之真實姓名、年籍不詳之成年男子等人，係意圖為自己不法之所有
    ，以詐術使人將本人之物交付為常業無疑，其從事詐財之不法行為，自係恃此為
    生，應係犯常業詐欺罪。
  (四)又自政府開放金融業申請設立後，金融機構大量增加，一般人申請存款帳戶極為
    容易且便利。是以除非活期存款帳戶使用人欲將帳戶充作犯罪之用，否則一般人
    正常使用以自己名義申辦之存款帳戶即可，並無使用他人帳戶之必要。況近來新
    聞媒體，對於不肖犯罪集團常大量收購或使用他人存款帳戶後，再持以供作犯罪
    使用，藉此逃避檢警查緝之情事，亦多所報導；又一般人亦均有妥為保管及防止
    他人任意使用存摺、提款卡及密碼之認識，縱特殊情況偶需交付他人使用，亦必
    深入瞭解用途及合理性，始予提供，且該等專有物品如落入不明人士手中，而未
    加以闡明正常用途，極易被利用為與財產有關之犯罪工具，此為吾人依一般生活
    認知所易於體察之常識，而對於非有正當理由，竟徵求他人提供帳戶者，客觀上
    可預見其目的，係供為某筆資金之存入，後再行領出之用，且該筆資金之存入及
  提領過程係有意隱瞞其流程及行為人身分曝光之用意，一般人本於一般認知能力
    均易於瞭解，況被告於本院審理中自承申請郵局帳戶使用，是被告係為具有相當
    社會經驗及識別能力之人，則被告就該郵局存款帳戶之申請使用細節，不可能諉
    為不知，且可預見郵局帳戶存摺、提款卡、密碼提供他人使用將幫助他人實施犯
    罪，仍將其郵局帳戶存摺、提款卡、密碼交付該真實姓名、年籍不詳之綽號「小
    劉」成年男子使用，顯預見縱有人以其郵局帳戶實施常業詐欺犯罪及以該帳戶掩
    飾重大犯罪所得財物，避免遭查獲等情，亦不違背其本意至明。
  (五)綜上所述，被告出售臺南郵局帳戶予該真實姓名、年籍不詳之綽號「小劉」成年
    男子，幫助彼等遂行常業詐欺犯罪，又為彼等掩飾該重大犯罪所得財物等犯行，
    事證至為明確，被告事後辯稱提供系爭郵局存摺、提款卡、密碼以為借款抵押擔
    保等語，無非卸責之詞，不足採信，本案事證明確，被告犯行堪予認定。
三、按洗錢防制法第二條規定本法所稱洗錢，係指下列行為：一掩飾或隱匿因自己重
    大犯罪所得財物或財產上利益者。二掩飾、收受、搬運、寄藏、故買或牙保他人
    因重大犯罪所得財物或財產上利益者。而該法所稱因犯罪所得財物或財產上利益
    ，係指(一)因犯罪直接取得之財物或財產上利益；(二)因犯罪取得之報酬等，洗錢防
    制法第四條第一、二款分別定有明文。另按刑法第三百四十條之罪，屬洗錢防制
    法所稱重大犯罪，洗錢防制法第三條第一項第五款亦有規定。則被告基於不確定
    故意提供前開帳戶存摺、提款卡及密碼供前開真實姓名、年籍均不詳之成年人，
    向被害人乙○○、丁○○詐騙金錢後，再提出之行為，堪認係前開所稱掩飾或隱
    匿因他人重大犯罪所得財物或財產上利益之行為，是被告前開行為，自與洗錢防
    制法第九條第二項之洗錢罪該當。
四、前揭自稱為被害人乙○○之子張永昌於軍中服役之「輔導長」、「王國揚」之真
    實姓名、年籍不詳之成年男子基於為自己不法所有之犯意，施用詐術，使被害人
    乙○○、丁○○陷於錯誤，而將本人之財物交付，其所為係犯刑法第三百四十條
    之常業詐欺取財罪。被告既預見該真實姓名、年籍不詳之人使用其上開帳戶，可
    能供為常業詐欺犯罪被害人匯款之用，並作為掩飾或隱匿該真實姓名、年籍不詳
    之成年人犯罪所得款項之用，而該真實姓名、年籍不詳之成年人嗣後利用該帳戶
    ，實施常業詐欺犯罪，並藉該帳戶掩飾犯罪所得款項，又不違背被告本意，是核
    被告所為，係犯刑法第三百四十條之幫助常業詐欺罪及洗錢防制法第二條第
    一款之掩飾或隱匿因他人重大犯罪（常業詐欺罪）所得財物之洗錢罪，而依同法
    第九條第二項處罰。又檢察官起訴之事實，係以洗錢防制法第九條第一項、刑法
    第三百四十條之規定起訴，惟經公訴人已於本院審理時變更為洗錢防制法第九條
    第二項洗錢罪與幫助前開詐欺集團成員等犯刑法第三百四十條之常業詐欺罪，自
    無庸變更法條，附此敘明。
五、而刑法關於正犯、從犯之區別，本院所採見解，係以其主觀之犯意及客觀之犯行
    為標準，凡以自己犯罪之意思而參與犯罪，無論其所參與者是否犯罪構成要件之
    行為，皆為正犯，其以幫助他人犯罪之意思而參與犯罪，其所參與者，苟係犯罪
    構成要件之行為，亦為正犯，必以幫助他人犯罪之意思而參與犯罪，其所參與者
    又為犯罪構成要件以外之行為，始為從犯（最高法院二十五年上字第二二五三號
    判例要旨參照）。本案被告顯係以幫助他人犯罪之意思，而參與前開常業詐欺犯
    罪，其所參與者僅係提供前開存摺、提款卡及密碼等資料，亦即參與犯罪構成要
    件以外之行為，依前開說明，應為常業詐欺之幫助犯；至被告提供帳戶供掩飾或
    隱匿他人重大犯罪所得財物或財產上利益之洗錢行為，因係從事犯罪構成要件之
    行為，自屬正犯。另按一行為而觸犯數罪名，或犯一罪而其方法或結果之行為犯
    他罪名者，從一重處斷，為刑法第五十五條所明定。是以一行為而觸犯構成要件
    相同或不同之數罪名者，為刑法第五十五條前段之想像競合犯，如係數行為，其
    中目的行為犯一罪而其方法或結果行為犯他罪名者，則為同條後段之牽連犯（最
    高法院九十一年度臺上字第二五四五號判決要旨參照）。被告上揭所為係以一行
    為而觸犯洗錢防制法第九條第二項洗錢罪與幫助前開詐欺集團成員等犯刑法第三
    百四十條之常業詐欺罪二罪間，應依刑法第五十五條前段之想像競合犯規定，應
    從較重之幫助常業詐欺罪處斷。又被告係幫助他人犯罪，爰依刑法第三十條第二
    項規定減輕之。爰審酌被告明知目前社會上以各種方式詐財之惡質歪風猖獗，令
    人防不勝防，復加以詐財者多借用人頭帳戶致警方追緝困難，詐欺事件層出不窮
    ，手法日益翻新，竟甘願淪為提供自己之金融帳戶，以供他人逃避犯罪之查緝，
    嚴重破壞社會治安及有礙金融交易秩序，助長犯罪歪風，並增加追緝犯罪之困難
    ，幫助詐欺所得財物合計二十二萬元，造成被害人乙○○、丁○○等人損失不貲
    ，惟被告僅一時貪圖小利而誤觸法網，且於犯後坦承犯行，態度良好等一切情狀
    ，量處如主文所示之刑，以資懲儆。
六、另被告出售上開系爭帳戶存摺、提款卡及密碼所得之五千元係犯洗錢罪所得之財
    物，依洗錢防制法第十二條第一項規定宣告沒收之，如全部或一部不能沒收時，
    以其財產抵償之；至被告雖因提供上開存摺、提款卡及密碼，為人洗錢，致被害
    人乙○○、丁○○合計匯款二十二萬元，然被告本人並未取得他人重大犯罪（常
    業詐欺罪）之財物，業據被告供述甚明，且亦無其他積極證據認定係被告所得財
    物，應為被告有利之認定，爰不另依洗錢防制法第十二條第一項規定，宣告發還
    、沒收之；至被告交付予該真實姓名、年籍不詳之綽號「小劉」成年男子之前開
    臺南郵局存摺各一本（含提款卡及密碼），雖係供犯罪所用之物，然既已交付該
    真實姓名、年籍不詳之綽號「小劉」成年男子使用，顯已移轉其所有權予前揭該
    成年人，而非被告所有，且均非違禁物，亦別無證據足資證明係屬應沒收之物，
    爰不另宣告沒收。況查所謂幫助犯係指就他人之犯罪加以助力，使其易於實施之
    積極的或消極的行為而言。其犯罪態樣與實施犯罪之正犯有異，其所處罰者，乃
    其提供助力之行為本身，而非正犯實施犯罪之行為。因此幫助犯不適用責任共同
    之原則，對正犯所有供犯罪所用或因犯罪所得之物，勿庸併為沒收之宣告（最高
    法院八十八年度臺上字第六二三四號判決參照），是該臺南郵局之存摺（提款卡
    及密碼）雖係該自稱「小劉」、被害人乙○○之子張永昌於軍中服役之「輔導長
    」、「王國揚」而真實姓名、年籍均不詳之成年男子組成之詐財集團所有供犯罪
    所用之物，對於幫助犯之被告，自毋庸宣告沒收，附此敘明。
據上論斷，應依刑事訴訟法第四百五十二條、第二百七十三條之一、第二百九十九條
第一項前段，洗錢防制法第九條第二項、第十二條第一項，刑法第十一條、第三十條
第二項、第三百四十條、第五十五條，罰金罰鍰提高標準條例第一條前段，判決如主
文。
本案經檢察官甲○○到庭執行職務。
中      華      民      國    九十三    年      十      月    二十六    日
                                  臺灣高雄地方法院刑事庭
                                      法  官    唐中興
右為正本，係照原本作成，證明與原本無異。
如不服本判決，應於送達後十日內，向本院提出上訴狀。
                                      書記官    陳掌珠
中      華      民      國    九十三    年      十      月    二十六    日
附錄本判決論罪之法條全文：
洗錢防制法第九條
犯第二條第一款之罪者，處五年以下有期徒刑，得併科新臺幣三百萬元以下罰金。
犯第二條第二款之罪者，處七年以下有期徒刑，得併科新臺幣五百萬元以下罰金。
以犯前二項之罪為常業者，處三年以上十年以下有期徒刑，得併科新臺幣一百萬元以
上一千萬元以下罰金。
法人之代表人、法人或自然人之代理人、受雇人或其他從業人員，因執行業務犯前三
項之罪者，除處罰行為人外，對該法人或自然人並科以各該項所定之罰金。但法人之
代表人或自然人對於犯罪之發生，已盡力監督或為防止行為者，不在此限。
犯前四項之罪，於犯罪後六個月內自首者，免除其刑；逾六個月者，減輕或免除其刑
；在偵查或審判中自白者，減輕其刑。
刑法第三百三十九條第一項：
意圖為自己或第三人不法之所有，以詐術使人將本人或第三人之物交付者，處五年以
下有期徒刑、拘役或科或併科一千元以下罰金。
刑法第三百四十條：
以犯第三百三十九條之罪為常業者，處一年以上七年以下有期徒刑，得併科五萬元以
下罰金。
